【裁判字號】    97,上更(一),190
【裁判日期】    971231
【裁判案由】    毒品危害防制條例
【裁判全文】
臺灣高等法院刑事判決             97年度上更(一)字第190號
    上  訴  人
    即  被  告  甲○○
    選任辯護人  陳旻沂律師
上列上訴人因違反毒品危害防制條例案件，不服臺灣桃園地方法
院95年度訴字第2387號、96年度訴字第639號，中華民國96年8月
24日第一審判決（起訴案號：臺灣桃園地方法院檢察署96年度偵
緝字第1099號、96年度偵字第4206號），提起上訴後，經最高法
院發回更審，本院判決如下：
    主  文
原判決關於甲○○部分撤銷。
甲○○共同運輸第二級毒品，處有期徒刑捌年陸月，扣案第二級
毒品甲基安非他命驗餘淨重玖佰柒拾捌點貳捌公克沒收銷燬之，
上開甲基安非他命之外包裝塑膠袋及紙提袋各壹個均沒收。
    事  實
一、甲○○與廖尹禎（業經本院前審判決確定）原係男女朋友關
    係，均明知甲基安非他命係政府依毒品危害防制條例公告管
    制之第二級毒品，不得非法持有、運輸，甲○○竟與郭志豪
    （另案偵辦中）共同基於運輸甲基安非他命（起訴書誤載為
    安非他命）之犯意聯絡，於民國93年2月1日上午零時39分許
    ，由甲○○使用0000000000號行動電話門號發送簡訊，告知
    廖尹禎（廖女接收電話號碼不詳）有關甲基安非他命外觀、
    效力之暗語；又於同日上午1時7分，傳送「星期一中午12
    點時會再打電話聯繫」之簡訊予廖尹禎。當日上午即由甲○
    ○在高雄地區，將淨重978.37公克之甲基安非他命持往「空
    軍一號」巴士站託運，利用不知情巴士司機，載運乘客前往
    桃園地區時，一併將上開毒品運輸至桃園地區。甲○○完成
    託運後，於同日中午12時許，以電話告知廖尹禎有關巴士司
    機之電話號碼及該巴士在桃園地區車站之電話號碼；郭志豪
    亦於得知該批毒品即將送至桃園地區後，於同日下午3時許
    ，委請不知情之范宛君（已經檢察官為不起訴處分確定）陪
    同廖尹禎前往領取。迨同日下午5時30分許，廖尹禎即基於
    幫助之意思，駕駛郭志豪提供之車牌８Ｕ—１２１６號自用
    小客車，搭載范宛君前往桃園縣蘆竹鄉○○路○段372號「空
    軍一號」南崁巴士站，利用不知情之范宛君下車提領上開毒
    品，廖尹禎則在車內等待。事因甲○○前已因毒品案件，遭
    司法警察監聽而為警獲悉，通知行政院海岸巡防署（下稱海
    巡署）海岸巡防總局（下稱巡總局）北部地方巡防局（下稱
    北巡局）桃園機動查緝隊會同桃園縣政府警察局大溪分局圳
    頂派出所警員前往查緝，而當場查獲，並扣得由紙提袋、塑
    膠袋包裝之第二級毒品甲基安非他命一大包（甲基安非他命
    含袋毛重1012.17公克，甲基安非他命淨重978.37公克，取
    樣0.09公克鑑驗用罄，驗餘淨重978.28公克，甲基安非他命
    純度約82.6%）。廖尹禎見狀，迅即駕車逃逸而去。
二、案經海巡署巡總局北巡局報請台灣桃園地方法院檢察署檢察
    官偵查起訴。
    理  由
壹、程序部分：
一、同案被告廖尹禎於警詢及偵查中之供述，雖未經交互詰問，
    惟廖尹禎既於法院審理中，轉換為證人身分，進行交互詰問
    ，依司法院釋字第五八二號解釋意旨，被告甲○○之反對詰
    問權已獲保障，應認具有證據能力。
二、甲○○之辯護人爭執查獲本件之海巡署人員無具備司法警察
    身分，所為之通訊監察譯文，無證據能力，其搜索扣押所得
    之證物，亦不得為證據一節：
    經查：
  (一)本件執行之司法警察為海巡署巡總局北巡局桃園機動查緝隊
    ，非一般認知之司法警察（官），首應探究海巡署巡總局北
    巡局桃園機動查緝隊（下稱海巡署桃園機動隊）之司法警察
    權限範圍。按巡防機關掌理走私情報之蒐集，滲透及安全情
    報之調查及處理事項，海岸巡防法第4條第1項第5款定有明
    文；又海巡署巡防人員執行第4條所定犯罪調查職務時，視
    同刑事訴訟法第229條至第231條之司法警察（官），此亦為
    同法第10條所明定。經查，本案係因海巡署高雄市機動查緝
    隊於執行通訊監察中，獲知被告甲○○利用其所使用門號00
    00000000號之行動電話聯絡廖尹禎運輸甲基安非他命一事，
    始派員前往查緝，業據證人即海巡署高雄市機動查緝隊查緝
    員何泰良於原審證述明確（見原審第639號卷第43頁）。雖
    證人何泰良未就本件扣案之甲基安非他命來源究係走私或國
    內自行製造等情加以證述，然依上開規定既賦予海巡署巡防
    人員有查緝走私之法定職權，且海巡署桃園機動隊人員係受
    有專業訓練之查緝員，為免事後因無查緝權限致程序上有瑕
    疵，使得犯罪嫌疑人得藉詞脫罪，必對其得執行職務之權限
    ，知之甚詳，是本案應認海巡署桃園機動隊係執行毒品走私
    查緝之職務，況本案尚有桃園縣政府警察局大溪分局圳頂派
    出所之司法警察會同調查偵辦（詳下述），是其正當性亦無
    疑。
  (二)本院函詢海巡署巡總局北巡局，就查獲范宛君、廖尹禎運輸
    毒品乙案，當時是否曾會同桃園縣政府警察局大溪分局圳頂
    派出所執行？何以搜索扣押筆錄無相關之記載？據覆稱：1.
    本局桃園機動查緝隊於93年2月1日接獲線報後，旋即會同桃
    園縣警察局大溪分局圳頂派出所人員共同前往桃園縣蘆竹鄉
    ○○路空軍一號巴士站內（查獲地點）埋伏，俟犯嫌范宛君
    出現領取包裹時，即表明身分盤查，當場查獲該包裹內確為
    安非他命毒品。2.由於本隊所攜帶之電子磅秤過小無法測量
    重達1公斤之安非他命毒品，且因現場人潮眾多，進出人員
    複雜，於扣押毒品後隨即連同范嫌先行由本隊人員帶回隊部
    繼續完成扣押筆錄；另圳頂派出所人員則與同仁持續追緝駕
    車逃逸之犯嫌廖尹禎，故未一同返回本隊，以致於發生會同
    單位未在扣押筆錄上簽名之疏漏，此有海巡署巡總局北巡局
    97年5月1日桃園機字第0970008445號函乙紙附於本院卷可稽
    。證人即桃園縣警察局大溪分局圳頂派出所警員乙○○於本
    院審理時亦到庭結稱：「（你是否記得當天下午五點多，有
    無會同海巡署北部地區巡防局人員到蘆竹鄉○○路○段三七
    二號空軍一號巴士站那邊辦案？）時間過太久了，我不大記
    得」；「（當天查獲一位范宛君女子到空軍一號巴士站領壹
    包大約一公斤安非他命，另外一位廖尹禎女子他開一部8Ｕ-
    1216的車子在旁邊等待，後來開車的廖尹禎看到領東西的范
    宛君被海巡署人員逮捕，他就開車跑掉，這情節你是否有印
    象？）因為我與海巡署配合很多案件，抓到犯人就請他們帶
    回辦理」；「（會同海巡署人員辦案，會不會在相關的文件
    上簽名？）不會」；「（會不會在你們自己的單位登記簿上
    簽名或記載任務的內容？）都是以移送單位的移送書上有沒
    有我們會同辦案的記載為主」；「（本案移送書副本收受單
    位有大溪分局圳頂派出所，你所指移送書是否這一項的記載
    ？（提示）是的」；「（你們會同海巡署辦案，你們到現場
    作何事？）要看情形，看是要負責逮捕，或附近埋伏，以防
    止人犯脫逃」等情。是依上開函覆及證人乙○○所證述，足
    證海巡署桃園機動隊確有會同桃園縣警察局大溪分局圳頂派
    出所人員前往查緝，應堪認定。又甲○○之行動電話經依法
    實施通訊監察，既得知其欲將第二級毒品，透過大眾運輸工
    具運送至桃園地區，故由海巡查緝人員會同桃園縣政府警察
    局大溪分局圳頂派出所人員前往查緝，果然捕獲出面領取毒
    品之范宛君，進而在范宛君之同意下，搜索扣押毒品甲基安
    非他命，有本件移送書、搜索扣押筆錄在案可稽（見93年度
    偵字第5596 號卷第1、7頁），所行之程序未有違法之處，
    所得之毒品，自亦得作為本案證據，辯護人上揭爭議，殊無
    可採。
  (三)復按於可信之特別情況下所製作之文書，得為證據，刑事訴
    訟法第159條之4第3款定有明文。查甲○○因另涉嫌毒品危
    害防制條例第4條第1項等最低本刑三年以上有期徒刑之罪，
    故其所使用之0000000000號門號自93年1月12日起至同年2
    月10日，經臺灣高雄地方法院檢察署（下稱高雄地檢署）以
    非實施通訊監察難以蒐證為由，依職權核發93年1月12日雄
    檢楠監玉字第20號通訊監察書，執行機關為內政部警政署刑
    事警察局（下稱刑警局），監察方法為「電信監錄、來話追
    蹤、現譯」，有上開通訊監察書在卷可稽（見94年度偵緝字
    第999號卷第35頁），經核其核發通訊監察書並無違誤之處
    。按之通訊保障及監察法第13條所定監察通訊之方法，並不
    限於錄音方式，故監聽人員自得以監聽方式，將監聽所得資
    料，以現譯方式記錄之。又卷附之譯文資料（見94年度偵緝
    字第999號卷第36頁）雖係證人即海巡署高雄機動查緝隊查
    緝員何泰良將現譯之通話內容再加以整理而成，屬被告以外
    之人之監聽人員，於審判外將監聽所得資料以現譯方式整理
    後予以紀錄而得，屬傳聞證據，且93年2月1日之通話內容已
    被覆蓋，未及錄音，致無法提出錄音帶以供勘驗是否與現譯
    譯文相符，然監聽現譯譯文係高雄地檢署依職權核發通訊監
    察書後，由海巡署高雄市機動查緝隊現譯人員楊銘凱將其在
    台北刑事警察局通訊監察中心所監聽到之內容，依現譯方式
    紀錄，自具合法性。再者，現譯人員楊銘凱因監聽得知被告
    甲○○打電話給「小禎」，已經比較慢了，巴士已經快到桃
    園了，現譯人員楊銘凱遂趕緊通知查緝員何泰良，由其聯絡
    桃園機動隊前往查緝，此亦據證人即查緝員何泰良於原審到
    庭證述明確（原審第639號卷第44頁），顯見現譯人員在監
    聽當時又需負責與待命之查緝人員聯絡之忙錄與急迫性，是
    現譯人員在人力不足及業務繁重之情形下，將監聽所得內容
    採簡譯方式紀錄，自有其必要性、適當性及可信性。又卷附
    經查緝員何泰良依證人楊銘凱之現譯譯文再次整理所得之譯
    文資料（94年度偵緝字第999號卷第36頁），經核與現譯譯
    文（原審第639號卷第72至73頁）相符，是依前揭規定，譯
    文資料及現譯譯文應有證據能力。
貳、實體部分：
一、訊據甲○○僅承認有申辦0000000000號行動電話，並認識廖
    尹禎等情，然矢口否認犯罪，辯稱廖尹禎係酒店小姐，雖與
    伊有幾次性關係，並無深交，非男女朋友，亦不認識郭志豪
    ，而伊家經營賭場，上揭電話係供賭客對外聯繫使用，不能
    因此遽認伊用以聯繫運輸毒品云云。
二、惟查：
  (一)甲○○所使用之0000000000號門號自93年1月12日起至同年2
    月10日起經高雄地檢署以非實施通訊監察難以蒐證為由，依
    職權核發93年1月12日雄檢楠監玉字第20號通訊監察書，執
    行機關為刑警局，監察方法為「電信監錄、來話追蹤、現譯
    」，有該通訊監察書、0000000000號門號申請人資料在卷可
    稽（見94年度偵緝字第999號卷第35、37頁），而同年2月1
    日上午零時39分許，上揭行動電話有發送簡訊「東西白、有
    結晶，但小顆、有效，可以嗎？」，同日上午1時7分許又發
    送簡訊「那星期一，十二點打給你，你要接喔！」同日中午
    12 時許，甲○○撥打上開行動電話，並告知所利用運毒之
    巴士司機及車站之電話等話語，於同日為警查獲後之夜間8
    時11 分許，尚有人以0000000000號行動電話，撥打至上揭
    行動電話，討論為何出事等情，有現譯之譯文資料（見原審
    第639 號卷第72至73頁），在卷可稽，並有甲○○申用該行
    動電話之申辦登記資料存卷足參。
  (二)證人即海巡單位查緝人員何泰良證稱：當時由我們監控的對
    象，得知有毒品要透過「空軍一號」運送，所以派員前往查
    緝，而之前實施通訊監察，係由楊銘凱擔任現譯工作，當天
    因為有很多條線監聽，我們執行現譯時，有將通話內容寫起
    來，去查緝後，要回來錄音，因為線太多，所以之前通話內
    容被電腦擠出去了，偵查卷內的譯文內容，就是我依據譯文
    原稿所整理的，向電信公司查詢得知使用電話之人為甲○○
    ，甲○○都稱呼「0000000000」門號使用人為小禎（見原審
    第639號卷第42至48頁）；另證人楊銘凱證述：伊在刑警局
    通訊監察中心，執行本件0000000000門號監聽現譯工作，監
    聽過程中，在93年1月29日夜間9時24分許，監聽對象有撥出
    電話，自稱「佳保」，也有在同年2月1日發送簡訊，及以電
    話跟「小禎」聯繫，內容就如同錄音譯文資料，而當時因為
    通話量很大，伊回頭要錄音時，部分資料已被覆蓋，僅有錄
    到一通93年1月29日晚上9時24分的通話內容（見原審第639
    號卷第93至96頁）。同案被告廖尹禎於原審審理中，亦以證
    人身分證稱：伊與甲○○原為男女朋友，本件是由甲○○要
    我去領包裹，事發當日晚上，我還打電話給甲○○（按指前
    揭檢討為何出事之通訊），我的電話號碼為0000000000，甲
    ○○是0000000000等語（見原審第639號卷第48、49頁）。
    甲○○復坦言稱呼廖尹禎為「小禎」，自稱為「佳保」（見
    本院上訴審第4302號卷第65頁背面）；原審當庭勘驗000000
    0000號行動電話93年1月29日夜間9時24分許之通訊監察錄音
    帶，其結果與楊銘凱所述及其所提出之錄音譯文資料相符，
    有勘驗筆錄可參（見原審第639號卷第98頁），且錄音帶中
    ，男聲部分自稱「佳保」，而說話語調與甲○○確實有相近
    之處；再參以甲○○坦言其先前另涉共同製造第二級毒品，
    目前仍在第二審法院更審中等語（見本院上訴審第4302號卷
    第53頁），益證其確有接觸大量毒品之門路，是因毒品而遭
    監聽之上揭電話，確屬甲○○所自己持用，當毋庸置疑。參
    互以觀，足見甲○○否認各節，無非畏罪飾卸之詞，不能採
    信。
  (三)此外，並有甲○○發送簡訊之電話監察紀錄（見原審第639
    號卷第72頁）、郭志豪之自用小客車籍作業查詢電腦資料在
    卷可參，復有海巡署巡總局桃園機動查緝隊搜索扣押筆錄及
    扣押物品目錄表、扣案物品照片四張可佐（見93年度偵字第
    5596號卷第7、8、10、11頁）。扣案毒品經送鑑定，確為第
    二級毒品甲基安非他命（甲基安非他命含袋毛重1012.17 公
    克，甲基安非他命淨重978.37公克，取樣0.09公克鑑驗用罄
    ，驗餘淨重978.28公克，甲基安非他命純度約82.6%）有刑
    警局刑鑑字第0930147222號鑑驗通知書一紙在卷可憑（見93
    年度偵字第5596號卷第85頁）。
  (四)范宛君於原審證稱：當天是郭志豪打電話過來，叫我陪廖尹
    禎去領包裹，郭志豪說他沒有空，而廖尹禎事前就知道要去
    南崁領包裹之事，而綽號「阿不及」之人就是指郭志豪，８
    Ｕ—１２１６號休旅車也是郭志豪的，我交保後，郭志豪還
    有他朋友有到我們住處來，郭志豪要我敘述當時在偵查中回
    答的內容，還問我在警局時有沒有講到他等語（見原審第63
    9號卷第22至30頁），衡之范宛君為警初詢時，僅稱是「阿
    不及」打電話叫我陪廖尹禎去領包裹，隨即再為警詢問時，
    則指認「阿不及」為名為許文雄之人，遭通緝被查獲後之警
    詢中坦稱：我交保後，綽號「阿不及」的郭志豪帶另兩名不
    知名男子到桃園廖尹禎家找我，很兇警告我，叫我不要把他
    講出來，並教我再被傳訊時，要如何講，替他脫罪等語（見
    94年度偵緝字第999號卷第17頁），而廖尹禎於警詢、偵查
    中均坦言：是郭志豪要我去領包裹的，甲○○與郭志豪是朋
    友等情（見95年度偵緝字第1099號卷第24、31至33頁），再
    參諸廖尹禎當日所駕駛之車輛，係郭志豪所使用之８Ｕ—１
    ２１６號自用小客車等情，足認郭志豪與甲○○有共同運輸
    第二級毒品之犯意聯絡，推由甲○○從高雄託運。
  (五)至於本件電信監察錄音，固非完整，實係因尚有其他通話內
    容，將舊的通話內容覆蓋，故僅錄得其中部分通訊內容，已
    經何泰良、楊銘凱敘明在案，縱有遺憾或微疵，惟通訊監察
    既有多種方式可以為之，且楊銘凱係執行現譯工作之人，對
    於甲○○與廖尹禎之對話、簡訊內容，均屬親身見聞，由上
    開楊銘凱所述，尚非不能清楚獲悉當天通訊監察之情形，自
    不能以本件通訊監察未予錄音，而全盤否定該通訊監察譯文
    之證明力；又廖尹禎於審理中改稱郭志豪未涉本案，經質以
    倘若屬實，何以范宛君於警詢、偵查中均提及郭志豪等情，
    廖尹禎則答稱不知道（見原審第639號卷第54頁），皆不足
    為有利於甲○○認定之依據，均附此說明。
  (六)甲○○請求就毒品外包裝袋上文字進行筆跡鑑定一節，經本
    院調取被告甲○○羈押期間親自簽名及填寫之入所紀錄表、
    切結書正本共三頁，及當庭書寫筆跡，送請法務部調查局鑑
    定字跡是否相符，經該局以97年11月27日調科貳字第097004
    87610號函覆以：本案由於再次提供參對之甲○○字樣僅當
    庭書寫筆跡，缺乏足夠之平日相關筆跡資料憑比，無法歸納
    理出其書寫習慣特徵，故本案依現有資料，歉難鑑定，此有
    該函附於本院卷可參。是本案無法藉由鑑定筆跡方式，確認
    扣案毒品外包裝袋上之文字是否確由被告甲○○所書寫，然
    因綜據上揭各項直接、間接證據，堪認事證已臻明確，況文
    字委請他人代書，世所常見，是尚難因無法鑑定筆跡一事而
    據為被告有利之認定。
、論罪科刑
一、查本件被告甲○○犯罪後，毒品危害防制條例部分條文業於
    97年4月30日修正經總統公布，有關修正前後之毒品危害防
    制條例第4條處罰規定新舊法之構成要件及法定本刑均未修
    正，不生新法或舊法較有利於行為人之問題，自應適用修正
    後之規定論處，合先敘明。
二、修正後刑法第2條第1項明文：「行為後法律有變更者，適用
    行為時之法律。但行為後之法律有利於行為人者，適用最有
    利於行為人之法律。」改採「從舊從輕」主義，係規範行為
    後法律變更所衍生新舊法律比較適用之準據法，以適用最有
    利於行為人之法律為原則。據此，法院裁判時已在新法施行
    之後，雖新舊法之內容有所修正，但對行為人倘無有利或不
    利之情形者（例如僅修正法律用語，新舊法法定刑仍屬相同
    ），即無適用上開規定為新舊法比較之問題。查，刑法第28
    條原規定：「二人以上共同『實施』犯罪之行為者，皆為共
    同正犯。」亦於上述時間同時修正為：「二人以上共同『實
    行』犯罪之行為者，皆為共同正犯。」將舊法之「實施」修
    正為「實行」。原「實施」之概念，包含陰謀、預備、著手
    及實行等階段之行為，修僅共同實行犯罪行為始成立共同正
    犯。是新法共同正犯之範圍縮小，排除陰謀犯、預備犯之共
    同正犯。被告甲○○與郭志豪，既係直接從事構成犯罪事實
    之行為，自以修正後刑法第28條之規定較為有利（最高法院
    96年度台上字第3773號刑事判決可資參照）。
三、按甲基安非他命係業經公告列為毒品危害防制條例第2條第2
    項第2款之第二級毒品，禁止製造、運輸或販賣。核甲○○
    之行為，應成立上揭條例同條項之運輸第二級毒品罪。公訴
    人對於被告甲○○追加起訴書之犯罪事實提及販賣第二級毒
    品部分，乃屬誤植，已經公訴人於原審審理中更正。甲○○
    與郭志豪二人間有犯意聯絡及行為分擔，為共同正犯，又利
    用不知情之巴士司機運毒，乃間接正犯。
四、原審予以論科，固非無見，惟查：1.原判決認為甲○○與廖
    尹禎為共同正犯，尚嫌未洽；2.原判決就本案是否屬於海岸
    巡防法第4條所定之犯罪調查職務範圍，而得由海巡查緝人
    員查緝本案，並未敘明其認定之依據，亦有未洽。被告甲○
    ○猶執陳詞，否認犯罪，提起上訴，雖無理由，但原判決既
    有可議，尚難維持，應由本院予以撤銷改判。爰審酌毒品對
    於國人身心健康危害嚴重，被告甲○○並非不知，竟仍違犯
    ，心態可議，扣案毒品數量不少，純度亦高，倘流入市面，
    後果當重，並斟酌其實行犯罪之手段，犯罪後甲○○猶事推
    諉之態度等一切情狀，量處如主文第二項所示之刑，以示懲
    儆。又扣案第二級毒品甲基安非他命驗餘淨重978.28公克（
    含袋毛重1012.17公克，淨重978.37公克，取樣0.09公克鑑
    驗用罄，驗餘淨重978.28公克），應依毒品危害防制條例第
    18條第1項前段沒收銷燬之，而用以包裝甲基安非他命之塑
    膠袋及紙提袋各一個，為本件犯罪防止潮濕、裸露之用，應
    為甲○○所有，應依上揭條例第19條第1項諭知沒收。
據上論斷，應依刑事訴訟法第369條第1項前段、第364條、第299
條第1項前段，毒品危害防制條例第4條第2項、第18條第1項前段
、第19條第1項，刑法第2條第1項、第11條、第28條，判決如主
文。
本案經檢察官劉文水到庭執行職務。
中    華    民    國    97    年    12    月    31    日
                  刑事第一庭審判長法  官  葉騰瑞
                                  法  官  王炳梁
                                  法  官  莊明彰
以上正本證明與原本無異。
如不服本判決，應於收受送達後10日內向本院提出上訴書狀，其
未敘述上訴之理由者並得於提起上訴後10日內向本院補提理由書
（均須按他造當事人之人數附繕本）「切勿逕送上級法院」。
                                  書記官  吳金來
中    華    民    國    97    年    12    月    31    日
附錄：本案論罪科刑法條全文
毒品危害防制條例第4條
製造、運輸、販賣第二級毒品者，處無期徒刑或 7 年以上有期徒
刑，得併科新臺幣 7 百萬元以下罰金。


司法院資訊處製作；財團法人民間司法改革基金會備份。
